臺灣高等法院刑事判決　　　　　　　　 96年度上訴字第833號
上　訴　人　臺灣板橋地方法院檢察署檢察官
上　訴　人
即　被　告　甲○○
選任辯護人　古宏彬律師
上列上訴人因被告強盜等案件，不服臺灣板橋地方法院95年度易
字第529號，中華民國95年11月9日第一審判決（起訴案號：臺灣
板橋地方法院檢察署95年度偵字第2602號），提起上訴，本院判
決如下：.
    主  文
原判決撤銷。
甲○○意圖為自己不法之所有，以恐嚇使人將本人之物交付，處
有期徒刑貳年拾月；又損壞他人自小客車左後車窗，足以生損害
於他人，處有期徒刑參月。應執行有期徒刑參年。
    事  實
一、甲○○ (原名王政義)於民國95年1月30日晚上6時許，駕駛
    牌照號碼5T－6420號自小貨車，自臺北縣樹林市往板橋市方
    向前行，途經浮州橋下橋時，見前方行駛內車道、由乙○○
    駕駛、搭載嵇珮晶之牌照號碼7759－MX號自小客車，多次踩
    煞車致車速過慢而生不滿，乃在同縣板橋市○○路、中央路
    口，加速自外車道超越乙○○所駕自小客車強行切入內車道
    ，並將其自小貨車橫停內外車道，攔下乙○○所駕之自小客
    車。旋下車至乙○○所駕自小客車駕駛座旁，出手敲打駕駛
    座車窗玻璃，乙○○見狀，搖下一半車窗，甲○○先質疑乙
    ○○如何開車並要求其下車遭拒後，竟意圖為自己不法所有
    ，基於恐嚇取財犯意，出手拉住乙○○衣領並扯掉其上衣3
    個鈕扣，後毆打乙○○臉部多下，造成乙○○右臉擦傷及挫
    傷、上唇及下唇挫傷等傷害，並向乙○○強索新臺幣 (下同
    )5 千元，乙○○以無任何債務關係為由拒絕給付，甲○○
    憤而駛離。其間嵇珮晶見乙○○遭毆打時，撥打電話給親人
    央請報警，並與乙○○留在該處等候警方；約2分鐘後，甲
    ○○承前揭恐嚇取財犯意，駕自小貨車又回原處，將自小貨
    車橫亙於乙○○所駕之自小客車前，旋即下車，持人行道磚
    塊1個走近，一手毆打乙○○臉部，一手高舉該磚塊作勢並
    恫嚇稱「錢交出！」、「若不拿錢出來要砸爛車子！」等語
    ，同時以磚塊敲打駕駛座旁車窗玻璃，使乙○○心生畏懼而
    交付1千元給甲○○，甲○○續喝「再拿來！」，乙○○遂
    再交付1千元，甲○○仍不滿，接續以手中磚塊敲擊自小客
    車車門致凹損之恐嚇方法，使乙○○心生畏懼再交付1千元
    。得手後，因嵇珮晶告以「夠了，你可以走了」，甲○○始
    停止索財行為。惟甲○○心猶有未甘，於離去時另基於毀損
    之犯意，以手中磚塊丟向自小客車左後車窗致生凹痕損壞，
    足生損害於駕駛人即用益人乙○○及其配偶即車主嵇珮晶。
二、案經乙○○訴由臺北縣政府警察局板橋分局報告臺灣板橋地
    方法院檢察署檢察官偵查起訴。
    理  由
甲、程序方面─被告於原審爭執證據之證據能力部分：
一、按「被告以外之人於審判外之言詞或書面陳述，除法律有規
    定者外，不得作為證據。」，刑事訴訟法第159條第1項定有
    明文。告訴人乙○○於警詢之指訴，無證據能力。
二、檢察官職司追訴犯罪，就審判程序之訴訟構造言，檢察官係
    屬與被告相對立之當事人一方，偵查中對被告以外之人所為
    之偵查筆錄，或被告以外之人向檢察官所提之書面陳述，性
    質上均屬傳聞證據。自理論上言，如未予被告反對詰問、適
    當辯解之機會，一律准其為證據，似有違當事人進行主義之
    精神，對被告之防禦權亦有所妨礙；然而現階段刑事訴訟法
    規定檢察官代表國家偵查犯罪、實施公訴，必須對於被告之
    犯罪事實負舉證之責，依法其有訊問被告、證人及鑑定人之
    權，證人、鑑定人且須具結，而實務運作時，偵查中檢察官
    向被告以外之人所取得之陳述，原則上均能遵守法律規定，
    不致違法取供，其可信性極高，為兼顧理論與實務，乃於修
    正刑事訴訟法時，增列第159條之1第2項，明定被告以外之
    人 (含被害人、證人等)於偵查中向檢察官所為陳述，除顯
    有不可信之情況者外，得為證據，並於92年9月1日施行 (最
    高法院93年度台上字第2397號判決意旨參照)。證人乙○○
    、嵇珮晶於偵訊時向檢察官指訴、結證情節，與其等於原審
    審理時到院結證情節，互核之，關於案發因由、所受傷害、
    損害等情俱皆相符，復與被告自承案發時、地駕駛牌照號碼
    5T─6420號自小貨車，加速由右後方外車道強行切入內車道
    而攔住乙○○駕駛牌照號碼7759－MX號自小客車，旋即下車
    打乙○○所駕車輛駕駛座旁玻璃，拉扯乙○○衣服，自乙○
    ○處取得3千元等情相符，並無顯不可信之情況，證人乙○
    ○、嵇珮晶於偵訊時向檢察官指訴、結證情節，得為本案證
    據。
三、案發之際被告有無執持扣案磚塊，與扣案磚塊、案發現場照
    片18張，發現現場有與扣案相同之磚塊等有無證據能力，分
    屬二事。關於被告有無持扣案磚塊，係本案之待證事實，非
    不得據卷內全盤事證調查審認；至扣案磚塊，係告訴人提出
    扣案，業據證人即承辦員警王道民於偵訊時結證明確 (見偵
    卷第118頁)，既非不法取得之證物，復查無不得為本案證據
    之情事，得為證據；案發現場照片18張係本案承辦員警現場
    採證照片，得為證據。
四、按「除顯有不可信之情況外，從事業務之人於業務上或通常
    業務過程所須製作之紀錄文書、證明文書。」，得為證據，
    刑事訴訟法第159條之4第2款定有明文。乙○○之驗傷診斷
    書，係從事醫療業務之醫師業務上作成之證明文書，所載傷
    勢「右臉擦傷及挫傷」、「上唇及下唇挫傷」，與證人乙○
    ○、證人嵇珮晶結證意旨同，所載「患者 (指乙○○)於95
    年1月30日19點33分，至本院急診求診」 (見偵卷第27頁)，
    復與本案案發時間密接，並無顯不可信之情況，得為證據；
    至係否被告加傷，係本案待證事實，與驗傷診斷書有無證據
    能力無關。
五、牌照號碼7759－MX號車輛95年2月7日進廠維修清單、95年1
    月16日進廠之核准保險估價單、維修清單 (附偵卷第79頁、
    第79-1頁、第143頁至第145頁)，係從事汽車維修業務之人
    於通常檢修業務過程所須製作之例行紀錄或證明文書，關於
    95年2月7日進廠維修清單所列「左前門鈑金拆工」、「左前
    門飾條更換」、「左前門玻璃更換」、「左前門玻璃鈑金拆
    工」、「左後門玻璃更換」、「左前門玻璃鈑金拆工」、「
    左前門烤漆」、「左前門飾條烤漆」等 (見偵卷第79-1頁)
    ，與承辦員警於95年1月30日20時攝製牌照號碼7759－MX號
    車輛車損相片顯現之影像同，至95年1月16日進廠之核准保
    險估價單、維修清單所列維修項目，與證人嵇珮晶結證情節
    同，俱無顯不可信之情況，按諸上述，得為本案證據。
乙、實體方面：
一、認定犯罪事實所憑證據及理由：
(一)、訊據被告自承於上揭案發時、地駕駛牌照號碼5T─6420號自
    小貨車，加速由右後方外車道強行切入內車道而攔住乙○○
    駕駛牌照號碼7759－MX號自小客車，旋即下車敲打乙○○所
    駕車輛駕駛座旁玻璃，並拉扯乙○○衣服，自乙○○處取得
    3千元等情不諱；惟否認犯罪，辯稱：自乙○○處取得之3千
    元，非圖自己不法所有，乃因乙○○為息事寧人所支付。其
    並未出手毆打乙○○，亦未執磚塊作勢並對乙○○恫稱：「
    錢交出」、「若不拿出錢來，要砸爛車子。」，以及未執磚
    塊砸乙○○前揭車輛云云。
(二)、惟查上開事實，業據證人乙○○、嵇珮晶於偵訊時結證明確
    (見偵卷第113頁至117頁)，與被告自承上揭駕駛自小貨車攔
    住乙○○駕駛自小客車，打乙○○所駕車輛駕駛座旁玻璃，
    拉扯乙○○衣服，並自乙○○處取得3千元等情，互核相符
    ，復有扣案磚塊1個、贓物認領保管單1紙 (偵卷第26頁)、
    亞東紀念醫院診斷證明書1紙 (偵卷第27頁)、車損照片19
    張 (偵卷第92頁至101頁)、永昇汽車修配廠股份有限公司函
    覆牌照號碼7759－MX號95年2月7日進廠維修清單1份 (偵卷
    第79頁至第79-1頁)、案發現場照片18張 (偵卷第102頁至第
    110頁)、永昇汽車修配廠股份有限公司函覆車號7759－MX
    號自小客車95年1月16日進廠之核准保險估價單、維修清單
    各1紙 (附偵卷第143頁至第145頁)、電話通聯紀錄2份 (偵
    卷第126頁至第133頁)等足佐。
(三)、證人乙○○於95年10月19日原審結證稱：「被告要我下車，
    我基於安全考慮不願下車。被告就伸手拉扯我衣領、衣服，
    要將我拉下車，還搖晃車窗玻璃。他看這樣沒有效果，就要
    我拿出5千元給他，當時我當場拒絕。被告他就開始動手，
    用拳頭自車窗伸進入，毆打我的臉、頭部。」、「被告將車
    停好後，下車手上持一塊行道磚，就靠近我的車子，我記得
    他叫我將錢交出來，不交錢就要砸我的車。一開始我有所猶
    豫，被告就動手毆打我，還持行道磚敲車左側前門，我不得
    已，只好拿出1千元給他，被告又說『再拿』 (台語)，我再
    給他1千元，他又動手打我，並持磚塊敲車，再要1千元，我
    不得已只好繼續給他。這時候我太太說『夠了』，要被告快
    走，這樣對大家都好，沒想到這時被告竟然將磚塊擲向左後
    車窗玻璃。」 (見原審卷第77頁)；證人嵇珮晶亦結證稱：
    「．．．被告先自車窗內伸出頭來，看一下我們的車，然後
    就下車，敲我們駕駛座旁邊的車窗。要求乙○○將車窗搖下
    ，或是要求乙○○下車，這點我記得比較不清楚。結果乙○
    ○將車窗搖下一半，我記得將車窗搖下後，被告有要求乙○
    ○下車。因為乙○○不下車，被告即以雙手搖開一半的車窗
    玻璃。被告用力很大，並伸手想開車門鎖，想自己開車門，
    但我們的車只能以中控鎖開，所以被告無法開啟車門。後來
    被告接著伸手拉乙○○的衣服，並向乙○○要5千元，乙○
    ○不願給錢。我當時坐在後座，看到被告以手打乙○○頭部
    ，．．．」、「被告確實有講 (如不給錢就要砸車)」、「
    被告是第二次攔停，下車後，才講不給錢就要砸車，當時他
    手上還有拿磚塊。」、「是，我有聽到 (被告說不給錢就要
    砸車)，被告當時是以閩南語講的。而且他手上還拿著壹塊
    磚塊，而且有舉起磚塊作勢要砸車。後來確實有拿磚塊砸車
    的板金、玻璃。」 (見原審卷82至83頁)，已就過程證述甚
    詳。被告所辯：未出手毆打乙○○、未執磚塊作勢並對乙○
    ○恫稱：「錢交出」、「若不拿出錢來，要砸爛車子。」、
    未執磚塊砸乙○○前揭車輛等云云，為犯後飾卸之詞，不足
    採信。且被告直言案發之際，其所駕車輛與乙○○所駕車輛
    未有碰撞情事 (見偵卷第11頁)，復無事證足認乙○○此前
    對被告有何負欠；審酌案發之際，身體、車輛受創者，均在
    乙○○一方，被告一方則否，乙○○人、車受創，復係被告
    致之，業見前述，苟圖息事寧人，應係被告賠償給付乙○○
    ，始合事理。且乙○○若為息事寧人而付給3千元，又何須
    於路邊等待員警到場處理。是被告辯稱：自乙○○處取得之
    3 千元，非圖自己不法所有，乃因乙○○為息事寧人支付云
    云，顯非實情，亦不足採。
(四)、又指頭之隆起線，即皮丘線，常有少許汗、脂肪等成份之分
    泌物，指頭接觸物體時，常將此隆起線印上，分泌物多，或
    接觸之物體表面光滑、少吸收液質時，可得清楚印紋，反之
    則印紋不清或得不到印紋 (參見葉昭渠博士著「最新法醫學
    」，76年7月2版，南山堂出版社，第243頁)。查扣案磚塊經
    檢察官送請內政部警政署刑事警察局鑑驗是否有被告及告訴
    人之指紋，經化驗後，並未發現可資比對之指紋，固有該局
    95年3月2日刑紋字第0950028963號鑑驗書足稽 (偵卷第146
    頁)；然扣案磚塊表面粗糙，「印 (指)紋不清或得不到印 (
    指)紋」為事理之必然，此觀其函復內容係「未發現有可資
    比對指紋」即明，尚難據之謂被告於案發之際未執持扣案磚
    塊而為被告有利之證明。本件事證明確，被告犯行，堪予認
    定，應依法論科。
二、論罪：
(一)、核被告所為，係犯刑法第277條第1項之傷害罪、第346第1項
    之恐嚇取財罪及同法第354條之毀損罪。其所犯傷害行為，
    與恐嚇取財間有方法結果之牽連關係 (此為裁判上一罪，本
    院自得一併審究，公訴人認傷害部分為恐嚇取財行為所吸收
    ，尚有未洽)，惟被告行為後，94年2月2日修正公布於95年7
    月1日施行之刑法刪除第55條關於牽連犯之規定，被告所犯
    上開傷害罪與恐嚇取財罪，依修正前即行為時之規定，應從
    一重之恐嚇取財罪處斷，依修正後之刑法既已刪除牽連犯之
    規定，則所犯上開二罪應依數罪併罰之規定分論併罰，比較
    新、舊法結果，修正前之規定較有利於被告，應依刑法第2
    條第1項前段適用行為時即修正前刑法第55條牽連犯之規定
    ，從一重之恐嚇取財罪處斷。其先向告訴人索5千元未獲，
    又再折回原處接續3次自告訴人處取得共3千元，為恐嚇取財
    之接續行為，僅論以一恐嚇取財犯行。被告所犯上開恐嚇取
    財與毀損二罪間，犯意個別，構成要件互殊，應予分論併罰
    。起訴書原認被告所為使乙○○交付其物犯行，係犯刑法第
    346條第1項之恐嚇取財罪，嗣經原審到庭公訴之檢察官更正
    起訴法條為同法第330條第1項之加重強盜罪。惟按恐嚇取財
    與強盜罪，二者均具有不法得財之意思，及使人交付財物二
    要件，其區別在於被害人是否喪失意思自由，不能抗拒。前
    者被害人尚有意思自由，後者被害人之意思自由已被壓制，
    達於不能抗拒之程度。又恐嚇取財罪，其恐嚇行為雖不以將
    來之惡害通知為限，即以目前之危害相加，亦屬之。經查告
    訴人自承：案發過程其車窗僅搖下一半、人均未下車且車並
    未熄火，於過程中證人稽珮晶業已報案等語；證人稽珮晶復
    證稱：被告折返出手打告訴人時，告訴人有用手拉被告等語
    。參以案發時間約在下午18時許，被告作案時僅有一人，人
    在車外，告訴人一方尚有證人共二人在車內，現場地點並非
    荒僻且為交通要道車流量不小，被告並未有體型優勢等客觀
    情狀，堪認一般人在此狀況下，其意思自由應不致全然遭受
    壓抑，是以本件尚無積極證據足認被告確有對告訴人施以客
    觀上足以壓抑其意思自由之強暴、脅迫，而致使告訴人不能
    抗拒之情事，揆諸前開說明，自非得以強盜罪名相繩，應論
    以恐嚇取財罪。公訴意旨認被告係犯刑法第330條第1項之加
    重強盜罪，尚有未洽，因其起訴之基本事實同一，自應變更
    檢察官所引應適用之法條。
(二)、被告行為後，有關刑法第346第1 項之恐嚇取財罪及同法第
    354條之毀損罪所定罰金刑部分，94年2月2日修正公布之刑
    法第33條第5款規定，已將原罰金刑最低額度由銀元1元（相
    當於新臺幣3元），提高為新臺幣1千元以上，且以百元計之
    ，並於95年7月1日施行，經比較新、舊法結果，應以行為時
    法律即修正前刑法第33條第5款規定有利於被告，依刑法第2
    條第1項前段規定，自應適用修正前刑法第33條第5款之規定
    予以論科。
三、撤銷改判之理由：
(一)、原判決對被告論罪科刑，固非無見，惟(一)卷內並無證人嵇珮
    晶之警詢筆錄，乃原審於審判期日竟予以提示 (原審卷第86
    頁)，並於原判決論述其之證據能力。(二)被告所為應係犯恐
    嚇取財罪，已見前述，原審諭知係犯加重強盜罪。(三)原判決
    未就被告所犯傷害行為論之。(四)原判決於事實欄認定被告「
    損壞」他人車窗，於主文誤載「毀損」他人自用小客車左後
    車窗。檢察官以原判決量刑過輕為由提起上訴，固無理由，
    惟原判決有上述可議之處；被告上訴意旨，就恐嚇取財部分
    指摘原判決諭知加重強盜部分不當，求予撤銷改判，為有理
    由，毀損罪部分雖無理由，然原判決主文既有誤載，自均應
    由本院將原判決撤銷。
(二)、爰審酌被告所得財物雖不多，但其於道路之公共場所，假藉
    行車糾紛，當街持磚塊恐嚇他人財物，惡性重大，兼酌其犯
    罪之動機、目的、所致之損害，暨犯罪後飾詞否認未見悔意
    等一切情狀，分別量處如主文所示之刑。被告行為時，刑法
    第51條第5款規定：「宣告多數有期徒刑者，於各刑中之最
    長期以上，各刑合併之刑期以下，定其刑期。但不得逾二十
    年。」，現行刑法第51條第5款規定：「宣告多數有期徒刑
    者，於各刑中之最長期以上，各刑合併之刑期以下，定其刑
    期。但不得逾三十年。」。比較新、舊法結果，修正後刑法
    並非較有利於行為人，依刑法第2條第1項前段之規定，仍應
    依修正前刑法，定其應執行之刑。至扣案之磚塊1個，非屬
    被告所有之物，爰不為沒收之諭知。
據上論斷，應依刑事訴訟法第369條第1項前段、第364條、第299
條第1項前段、第300條，刑法第2條第1項前段、第346條第1項、
第277條第1項、第354條、修正前刑法第55條、第51條第5款、修
正前罰金罰鍰提高標準條例第1條前段，判決如主文。
本案經檢察官游明仁到庭執行職務。
中　　華　　民　　國　　96　　年　　5　　月　　31 　　日
　　　　　　　　　刑事第十五庭  審判長法　官  吳昭瑩
　　　　　　　　　　　　　　　　　　  法　官  蘇隆惠
　　　　　　　　　　　　　　　　　　  法　官  李正紀
以上正本證明與原本無異。
檢察官就恐嚇取財部分如不服本判決，應於收受送達後十日內向
本院提出上訴書狀，其未敘述上訴之理由者並得於提起上訴後十
日內向本院補提理由書（均須按他造當事人之人數附繕本）。
被告不得上訴。
                                      書記官  鄭信昱
中　　華　　民　　國　　96　　年　　5 　　月　　31　　日
附錄：本案論罪科刑法條全文
中華民國刑法第346條
意圖為自己或第三人不法之所有，以恐嚇使人將本人或第三人之
物交付者，處6月以上5年以下有期徒刑，得併科1千元以下罰金
。
以前項方法得財產上不法之利益，或使第三人得之者，亦同。
前二項之未遂犯罰之。
中華民國刑法第277條
傷害人之身體或健康者，處三年以下有期徒刑、拘役或一千元以
下罰金。
犯前項之罪因而致人於死者，處無期徒刑或七年以上有期徒刑；
致重傷者，處三年以上十年以下有期徒刑。
中華民國刑法第354條
毀棄、損壞前二條以外之他人之物或致令不堪用，足以生損害於
公眾或他人者，處2年以下有期徒刑、拘役或500元以下罰金。
